【裁判字號】    98,事聲,56
【裁判日期】    981016
【裁判案由】    聲明異議
【裁判全文】
臺灣臺南地方法院民事裁定              98年度事聲字第56號
異議人即債權人 甲○○○○○
送 達 代 收 人  乙○○
相對人即債務人  丙○○
上列異議人與相對人間聲請支付命令事件，異議人對於本院司法
事務官民國98年8月20日所為裁定（98年度司促字第19419號民事
裁定），提起異議，本院裁定如下：
    主    文
異議駁回。
異議程序費用由異議人負擔。
    理    由
一、按「當事人對於司法事務官處理事件所為之終局處分，得於
    處分送達後十日之不變期間內，以書狀向司法事務官提出異
    議。但支付命令之異議仍適用第518條及第519條之規定。司
    法事務官認前項異議有理由時，應另為適當之處分；認異議
    為無理由者，應送請法院裁定之。 法院認第1項之異議為有
    理由時，應為適當之裁定；認異議為無理由者，應以裁定駁
    回之。前項裁定，應敘明理由，並送達於當事人」，民事訴
    訟法第240條之4定有明文。經查：本院98年度司促字第1941
    9號之支付命令事件，係由本院司法事務官於民國98年8月20
    日所為之處分，並於98年8月26日送達異議人， 此有該處分
    之裁定及送達證書在卷可按， 異議人於98年8月28日聲明異
    議，亦有聲請人之異議狀在卷可按，並由司法事務官認異議
    無理由而送請本院裁定，符合前揭法律規定，合先敘明。
二、原裁定意旨略以：本件債權人即異議人聲請對相對人發給支
    付命令，經本院於98年7月1日 通知限期命異議人於7日內補
    正異議人及相對人之最新戶籍謄本（記事欄勿省略）、
    釋明本件請求合會金之清償期是否屆至，此項通知已於98年
    8月26日送達異議人， 惟異議人逾期迄未補正，並未盡表明
    之責，而駁回其聲請等語。
三、異議意旨略以：
（一）按民事訴訟法第508條至第511條，並無債權人在聲請法院
      發支付命令時，或在法院核發支付命令前，必須提出債務
      人最新戶籍謄本或債權人最新戶籍謄本正本之明文。本院
      自定異議人須提出自己及相對人之最新戶籍謄本作為核發
      支付命令之條件，已屬於法無據。本院又援引民事訴訟法
      第249條第1項第6款之規定， 以異議人本件支付命令之聲
      請，「起訴不合程式或不備其他要件者」為由，駁回本件
      聲請，適用法規亦有違誤。又除本院外，實務上其他法院
      作法，均係在核發支付命令後，無法送達於債務人時，始
      命債權人查報債務人最新戶籍謄本，俾能再行送達，未聞
      有命債權人竟須提出自己最新戶籍謄本者，甚至以債權人
      未提出自己最新戶籍謄本為由，因而駁回支付命令之聲請
      者。
（二）而債務人之戶籍所在既未必等同於實際之住所或居所，復
      依民事訴訟法第515條明定： 「發支付命令後，三個月內
      不能送達於債務人者，其命令失其效力」，自足見支付命
      令不能於三個月內送達於債務人之風險，係由債權人自行
      承擔，與債務人最新戶籍謄本之有無，要無關聯。亦足徵
      支付命令之核發，顯然並不以提出債務人最新戶籍謄本，
      甚至債權人最新戶籍謄本為法定要件，或以債務人並債權
      人最新戶籍謄本之有無，作為債權人請求有無理由之判斷
      依據。債務人是否無法收受送達，如同其於收受支付命令
      後是否提出異議一般，既均未能事先明瞭。民事訴訟法第
      512條又明定： 「法院應不訊問債務人，就支付命令之聲
      請為裁定。」，則本院迥異其他法院實務作法，獨以異議
      人必須提出相對人及自己最新戶籍謄本作為核發支付命令
      之條件，其考慮何在，必要性為何，均令人不解。
（三）再清償期屆至與否， 既非民事訴訟法第509條所定不得行
      督促程序之法定事由；請求將來給付之訴，復為法之所許
      ，債務人依民事訴訟法第516條第1項規定，又得不附理由
      對支付命令之全部或一部提出異議，足見期限利益無非係
      屬債務人在督促程序中可得主張異議事由之一，及該項異
      議有無理由之問題，無庸法院在督促程序中即提前預為實
      體之審查。況且，異議人在本件支付命令聲請狀「請求之
      原因及事實」欄第二項內復已敘明因會首黃美加於97年11
      月間逃匿無蹤，債務人即未再依約給付會款，異議人依會
      單所定， 固係於98年7月15日得標即原定債務清償期，惟
      仍得以民法第709條之9第3項規定， 作為請求債務人提前
      給付之法律上依據，應無待異議人補正或釋明，即可明瞭
      。又前述98年7月15日原定債務清償期， 迄今業已屆至，
      甚至在本院98年8月20日 裁定駁回本件支付命令聲請時，
      亦顯然業已屆至，又何須必待異議人補正或釋明始可理解
      。原審竟以異議人未釋明清償期是否屆至迄未補正為由，
      駁回本件聲請，更屬違誤，為此對原裁定提出異議等語。
四、得心證之理由：
（一）按支付命令之聲請，專屬債務人為被告時，依第1條、第2
      條、 第6條或第20條規定有管轄權之法院管轄。支付命令
      之聲請，應表明下列各款事項：1.當事人及法定代理人。
      2.請求之標的及其數量。3.請求之原因事實。其有對待給
      付者，已履行之情形。4.應發支付命令之陳述。5.法院。
      又按當事人書狀，應記載當事人姓名及住所或居所；當事
      人為法人、其他團體或機關者，其名稱及公務所、事務所
      或營業所；再按書狀內宜記載當事人、法定代理人或訴訟
      代理人之性別、出生年月日、職業、國民身分證號碼、營
      利事業統一編號、電話號碼及其他足資辨別之特徵，民事
      訴訟法第511條、 第116條第1項第1款、第2項分別定有明
      文。次按債權人之請求，以給付金錢或其他代替物或有價
      證券之一定數量為標的者，得聲請法院依督促程序核發支
      付命令；督促程序，如聲請人應為對待給付尚未履行，或
      支付命令之送達應於外國為之，或依公示送達為之者，不
      得行之。同法第508條第1項、第509條亦有明文。
（二）本件聲請人於聲請核發支付命令時，其聲請狀之相對人即
      債務人欄僅記載「丙○○，住台南市○○路○段346號」
      ，債務人之出生年月日、身分證統一編號均付之闕如，當
      事人難資辨識；遑論異議人業已更名，又異議人檢附互助
      會會員資料亦僅載會員之姓名、收會日期、實收金額，此
      有異議人民事聲請發支付命令狀及其檢附互助會會員資料
      附卷可證，是上開資料欠缺異議人及相對人之身分證統一
      編號與審酌本件管轄權所需之證明，司法事務官於形式判
      斷上述事項時，自須依其職權命聲請人提出最新戶籍謄本
      以為審酌。 又民事訴訴法515條關於支付命令送達之規定
      ，乃因督促程序為求其便捷，若因有不能送達債務人導致
      遷延過久，將失其程序設立目的，故使該支付命令裁定失
      其效力，聲請人應依通常程序為權利之行使；又民事訴訟
      法第512條固規定法院應不訊問債務人， 就支付命令之聲
      請為裁定，蓋因關於給付代替物一定數量（例如一定之金
      額或有價證券之一定數目）為目的之請求事件，往往簡單
      易明，故應使得依督促程序主張此請求，以保全債權人之
      權利。惟上開規定並無免除聲請人提出相當證據，釋明當
      事人主張為真實之義務，以及釋明債務人之住居所以供本
      件審酌管轄權之有無。況異議人於98年7月6日收受上開補
      正通知，本即可持該通知向戶政事務所聲請債務人之最新
      戶籍謄本，並於裁定所命期間內補提，異議人並無不能補
      正之情事，自屬可歸責於異議人之事由，是補正裁定通知
      既已於98年7月6日送達異議人，異議人迄未補正，其未盡
      釋明之責甚明，揆諸上開說明，異議人提出本件異議，為
      無理由，應予駁回。至異議人嗣後於備齊相關資料，合於
      民事訴訟法關聲請核發支付命令規定之相關要件，仍得另
      行聲請法院依法核發支付命令，併此敘明。
（三）綜上，本件異議難認有理由，應予駁回。爰依民事訴訟法
      第240條之4第3項、第95條、第78條，裁定如主文。
中    華    民    國    98    年    10    月    16    日
                        臺灣臺南地方法院民事第三庭
                                法  官  王 獻 楠
以上正本證明與原本無異。
如對本裁定抗告，須於裁定送達後10日內向本院提出抗告狀，並
應繳納抗告費新台幣1,000元整。
中    華    民    國    98    年    10    月    16    日
                                書記官  李 靜 怡


司法院資訊處製作；財團法人民間司法改革基金會備份。
